【裁判字號】    89,重上更(四),47
【裁判日期】    890913
【裁判案由】    殺人等
【裁判全文】
臺灣高等法院刑事判決                        八十九年度重上更(四)字第四七號
    上  訴  人  臺灣士林地方法院檢察署檢察官
    上  訴  人
    即  被  告  戊○○
                己○○
    右二人共同
    選任辯護人  吳仟翼  律師
    被      告  庚○○
    選任辯護人  施正國  律師
右上訴人因被告殺人等案件，不服台灣士林地方法院八十二年度重訴字第十九號中華
民國八十三年六月二十九日第一審判決（起訴案號台灣士林地方法院檢察署八十二年
度偵字第四二八六號）提起上訴，經判決後，由最高法院第四次發回更審，本院判決
如左：
    主  文
原判決關於戊○○、己○○部分撤銷。
戊○○共同殺人，處無期徒刑，褫奪公權終身。又共同殺人，處無期徒刑，褫奪公權
終身。應執行無期徒刑，褫奪公權終身。
己○○共同殺人，處有期徒刑拾貳年，褫奪公權柒年。又共同殺人，處有期徒刑拾貳
年，褫奪公權柒年。應執行有期徒刑拾陸年，褫奪公權柒年。
其他上訴駁回。
    事  實
一、戊○○於民國（下同）七十八年十月間與陳碧鳳同團前往東南亞旅遊時結識，進
    而發生性關係，其間雖為戊○○之妻己○○發現姦情，二人仍繼續往來，嗣因陳
    碧鳳另結新歡為戊○○知悉，遂妒火中燒，多次要求陳碧鳳離家與其一同居住，
    始終不為陳碧鳳同意，而心生不滿。民國八十年十月七日陳碧鳳之前夫甲○○（
    按陳碧鳳與其夫雖於七十七年三月七日辦妥離婚登記，惟仍同居在同一住所）赴
    大陸探親，於同年月十一日下午四時許案外人陳玉華至台北市○○區○○街四十
    巷四弄七號陳碧鳳家中所開設之雜貨店幫忙，其間戊○○曾打電話予陳碧鳳，告
    知其欲前往陳碧鳳家中，惟為陳碧鳳所拒絕，嗣於同日下午六時許，戊○○仍逕
    前往陳碧鳳家中，並與陳碧鳳及陳玉華三人共吃晚餐，席間戊○○陳稱：伊對陳
    碧鳳放感情、死忠，希望陳碧鳳不要欺騙伊的感情等語，同日晚間八時三十分許
    ，因陳碧鳳與陳玉華事先與案外人楊淑華相約至台北市○○區○○路七十七號二
    樓天草卡拉ＯＫ店討論私事，戊○○遂跟隨前往，惟僅在樓下等候並未隨同上樓
    ，同日晚間九時三十分許，戊○○不耐久候，遂上樓尋找陳碧鳳等人，同日十時
    許，戊○○、陳碧鳳、陳玉華三人再至台北橋附近吃宵夜，後陳玉華先行離去，
    戊○○與陳碧鳳則相偕返回陳碧鳳住處。同日十一時十分許適己○○夥同不詳姓
    名之成年男子數人同赴陳碧鳳住處欲與陳碧鳳理論談判，由陳碧鳳開門己○○入
    內之後，戊○○旋即先與陳碧鳳先發生爭執，嗣於翌（十二）日凌晨零時五分許
    ，雙方談判不成，己○○與陳碧鳳發生爭吵，繼而在陳碧鳳之房間內互毆，戊○○、己○○及偕同前來之不詳姓名之成年男子數人竟基於共同殺人之犯意，以手
    扼掐壓陳碧鳳頸部，致陳碧鳳窒息昏迷（尚未死亡）。同（十二）日零時三十分
    許，陳碧鳳之子王志成自外返家，於進入浴室洗澡之際發覺陳碧鳳房內有異狀而
    喊叫，戊○○旋與王志成發生爭吵，戊○○等人恐為王志成發現渠等犯行，乃另
    行起意，共同持繩索絞勒王志成頸部致其窒息昏迷（尚未死亡）。戊○○等人見
    陳碧鳳及王志成均已無法動彈，誤以為陳碧鳳及王志成均已死亡，遂將陳碧鳳、
    王志成二人之衣物脫光後，共同抬至王志成之房間內擺放，旋取陳碧鳳所營雜貨
    店內原欲販賣之沙拉油及清香油等食用油，潑灑在二人身上及房內各角落後點火
    引燃，以毀屍滅跡，致陳碧鳳及王志成二人因於未完全死亡前吸入一口熱煙氣併
    合窒息而死亡。嗣經陳碧鳳之鄰居報警通知消防隊員搶救始將火勢撲滅，但上開
    現供人使用之住宅即臺北市○○區○○街四十巷四弄七號被燒全燬，相鄰之五號
    二樓屋頂已被燒穿傢俱均燒燬、同巷三號二樓則屋內天花板及部分傢俱受燻燒，
    嗣經警循線查得上情。
二、案經台北市政府警察局士林分局報請臺灣臺北地方法院士林分院檢察署檢察官偵
    查起訴。
    理  由
壹、撤銷改判部分（即被告戊○○、己○○部分）：
一、訊據上訴人即被告戊○○、己○○否認有前揭殺人及放火之犯行，被告戊○○辯
    稱：伊與陳碧鳳於八十年十月十一日晚上十一時五分左右返回陳碧鳳住處後，因
    與陳碧鳳連續在房內發生二次性關係，即因疲累而睡著，不知房外發生什麼事，
    直到陳碧鳳突然起床外出，伊驚醒隨後推開房門出去，但因見房外有火光，伊又
    折回取眼鏡及手錶，再欲推門逃生，房外火勢已大，伊乃返回房內推開窗戶逃生
    ，不知陳碧鳳及王志成係遭何人殺害云云；被告己○○辯稱：伊於案發當日晚九
    時許自公司下班後即返家，迨翌（十二）日早上六時許，接獲其夫戊○○來電，
    始知陳碧鳳家中失火及戊○○被留置在警局云云。
二、經查：
    (一)被告戊○○於案發當日下午即前往被害人陳碧鳳家，與陳碧鳳及案外人陳玉華
      共進晚餐，嗣並同赴士林社正街天草卡拉ＯＫ店，又於當日晚十時許至台北橋
      吃宵夜後始返回陳碧鳳住處，此為被告戊○○所自承，核與案外人陳玉華警訊
      所證述之情節相符（見台北市政府警察局士林分局刑案偵查卷第六六頁至第六
      七頁），另被害人王志成於凌晨零時三十分回家之後，於開啟電腦電子看板後
      即往浴室洗澡，此外，經詰之被告戊○○自承其間並無任何人再進入該房內。
      但查本件案發之後，被害人陳碧鳳平日所帶之手鐲被發現掉落在其臥室彈簧床
      上，所著短褲則遺留於其陳屍處附近；依證人丁○○在警訊時證述：「我於本
      （十）月十一日二十三時就進入忠勇街四十巷二弄十一號二樓臥房，坐在床上
      看書報，約過了十分鐘左右，聽見我房間對面之忠勇街四十巷四弄七號之雜貨
      店有開鐵門的聲音，接著該屋內有男女之對話聲及爭吵聲（以閩南語對話），
      內容我聽不懂，吵了十多分鐘才靜下來。約在晚間新聞（台視）播報完畢（約
      翌日凌晨零時三十分許），我聽見雜貨店老闆的兒子王志成騎車回來（能辨別
      該機車聲音，因該機車均停放在我房間之下面路邊），開鐵門進屋，後來就聽
      見王志成之吼聲，好像是大聲的講幹嗎、你給我出來等言語，對方也是一男人
      亦有回話，我沒聽清楚講什麼，雙方吵了約十分鐘，接有撞擊的聲音‧‧‧」
      （見相驗卷第一八八頁）等情，並參酌被害人陳碧鳳之前頸、喉頭氣管兩側組
      織及氣管有被搯扼壓出血傷，被害人王志成之眼結膜出血、舌尖挺出齒列間、
      前頸喉部有約寬○、八公分之勒痕平繞兩側頸部至後頸部絞勒之出血絞痕一條
      ，此有內政部刑事警察局鑑驗書在卷可稽（見相驗卷第三十七頁），可知案發
      當時，陳碧鳳家中確發生激烈之爭吵及打鬥之情事，被告戊○○置身其間，竟
      然渾然未覺，殊屬可疑。
    (二)另被害人陳碧鳳及王志成母子，雙雙陳屍在王志成之房內，其等屍體除有前揭
      之勒絞痕外，其等之喉頭氣管內均有黑炭沬粘液痰一口，且均沾有沙拉油油漬
      （見相驗卷同上鑑驗書及警卷中央警官學校鑑定書），而被害人開設雜貨店內
      所販售之沙拉油瓶及清香油瓶共十六瓶（沙拉油瓶三瓶、清香油瓶十三瓶）被
      戮破瓶蓋，內含之沙拉油、清香油則被倒出（見警卷照片編號第五十八至第六
      十二號），足見被害人不但頸部遭搯扼、絞勒窒息，且身體被澆灑沙拉油、清
      香油之後引火焚燒致死，顯非失火燒死。
    (三)被告戊○○辯稱：被害人陳碧鳳係在房間內突然大叫一聲即往外衝，伊隨後往
      外跑，即見房屋內濃煙，伊無法外出，始自窗戶逃離云云；果爾！被害人既已
      察知失火，其與被告戊○○共處一室，衡情應一併通知逃離，始合常情，不可
      能獨自往外逃，而獨留被告戊○○在火災現場之理。況火災既已發生，任何滯
      留在屋內之人，逃之唯恐不及，何有功夫先行勒斃陳碧鳳後再逃生。參以被害
      人陳碧鳳平日所帶玉鐲斷裂半截遺留在其臥房之彈簧床上，證人丁○○在警訊
      中所證述：「剛發生爭吵時，其聲音係在客廳處，後來爭吵聲從客廳漸漸移至
      陳碧鳳臥房（聲音較遠），至臥房後也聽到吵架聲及撞擊，不久就靜下來了」
      等語（見相卷第一九三頁背面），足見被害人陳碧鳳係在其臥窒內被毆擊（或
      在內互毆），所帶手鐲斷裂遺在床上，繼而頸部被掐壓窒息，始被移至其子王
      志成之臥室內。再查被害人王志成回家之後除開啟電腦外，已將其衣褲、襪子
      脫下，置放於浴室水桶內（見警訊甲○○訊問筆錄），另依王志成屍體正面已
      被燒焦黑，但其頭髮卻仍茂密（見警卷照片編號第九十二號九十三號），證人
      王必瑞在警訊中證稱：伊於火災翌（十三）日前往現場，見被害人家浴室之水
      龍頭開關一直在流水（見相驗卷第九十六頁）等情以觀，足見王志成係進入浴
      室洗澡（洗頭）之際發覺陳碧鳳房內有異狀而喊叫，戊○○旋與王志成發生爭
      吵，戊○○等人恐為王志成發現渠等犯行，乃另行起意，共同持繩索絞勒王志
      成頸部致其窒息昏迷。是以被害母子之陳屍地點並非兇案第一現場，而係分別
      在陳碧鳳臥室及浴室被勒絞後始分別被移置在王志成之臥室；再觀以被害人二
      人之陳屍之形狀均呈大字型（見偵查卷第八頁背面），可見係被二人以上之兇
      手抬至王志成之臥室（如係一人拖入屍體姿勢必呈不規則狀，且身體應有刮傷
      ，但被害母子之身體似未發現受損）。綜上論述，本案兇嫌應係多人，而非一
      、二人所為。
    (四)證人丁○○於警訊時證稱：伊於十月十一日二十三時就進入忠勇街四十巷二弄
      十一號二樓臥房，坐在床上看書報，約過了十分左右，聽到有三個人以上之腳
      步聲從東側空地經雜貨店前至陳碧鳳住處側門開鐵拉門的聲音並同時進入，約
      隔數分鐘該屋內就有男、女之對話聲及爭吵聲斷斷續續。至十二日零時伊看完
      台視夜間新聞，於零時五分正將隱形眼鏡卸下時，聽到該屋內爭吵聲，伊注意
      聽一下，聽到一個女人以台語大聲罵『瘋子』，陳碧鳳則較小聲回罵『瘋子』
      ，聽到該女子提及『我丈夫（台語發音只有二字）』、『你講清楚』，陳碧鳳
      以台語說『要講什麼』，中間陸續穿夾著吵哭聲，約吵了十分鐘，就有撞擊及
      被搥打聲，然後就靜下來。剛發生爭吵時其聲音係在客廳處，後來從客廳處漸
      漸移至陳碧鳳臥房，至臥房後也聽到吵架聲及撞擊聲，不久靜了下來。後來約
      十二日零時三十分許，伊聽到王志成騎機車回來的聲音，開鐵門進屋之後，大
      約過了十多分鐘，於陳碧鳳住處後方浴室位置一帶，聽見王志成之吼聲，說『
      幹嗎』、『搞什麼鬼』、『你給我出來』等言語，對方亦是一男人亦有回語，
      伊沒聽清楚內容講什麼，雙方吵了約二、三分鐘左右，接著有數聲之撞擊聲，
      好像是撞到木頭木門之類的聲音，然後就靜下來。數分鐘後又聽見該雜貨店有
      人拉開鐵門，當時伊因好奇從窗口望出去，見到有二個男人自該雜貨店內搬紙
      箱裝著的東西，把東西搬到該店左方樹下空地放置，來回約四、五趟，東西搬
      完後，又聽到陳碧鳳住宅東側窗邊有敲擊聲，後來又聽到外面有二、三個男人
      及一個女人的聲音，當時伊往外看，發現陳碧鳳臥房外東側斜坡處有一個男人
      蹲著，於該巷道牆壁上有一男一女靠著，男的站在斜坡下方一腳彎曲踩在其後
      面之牆壁上，女的站在上方，女的體型比男的壯，頭髮捲捲的，長度到脖子不
      到肩膀，穿休閒服，然後有看到女的手指著陳碧鳳房間數次，旁邊男的把女的
      手拉下來，女的右手放在男的右前臂等動作，於火災發生前，男女於該斜坡上
      以閩南語對談間或夾雜數句國語，女的聲音很急，在催促男的好像要把事情趕
      快完成，有聽到男的說『不要越講越大聲，小聲一點（台語）』，女的說『你
      看要怎麼樣（台語）』，接著有嘆息聲，又說『要怎麼辦（台語）』，男的說
      『好啦、好啦，我來我來（台語）』，女的又說『要趕緊，我這邊不熟，我很
      久沒來，你給我講』，後來男的又說『誰要負責』，接著聽到女的發牢騷的聲
      音，但不知說些什麼內容，後來男的說『好了就這麼決定』，然後又聽到女的
      又說『你到這邊，我到這邊』、『你搞什麼鬼、笨手笨腳』『我來我來、你去
      那邊』，然後聽到有人在陳碧鳳臥房外講話，聲音有時在內有時在外，接著就
      聽到男的說『緊走、緊走』（台語），同時有一女人說『小聲一點』，接著就
      聽見二、三人之跑步聲往東側樹下跑去等語。及十月十一日二十三時十分許忠
      勇街四十巷四弄七號內男女爭吵的聲音，‧‧‧，男的聲音是戊○○講的聲音
      。伊過去不認識戊○○此人，是火未撲熄前，戊○○曾向忠勇街四十巷二弄七
      號毛聖瑜先生借拖鞋時伊在場，聽到他（指戊○○）的聲音。王志成回家後與
      一男子爭吵，那男子的聲音亦是戊○○所發的。火災發生時有一男子說『緊走
      、緊走』的話聲，是戊○○的聲音等語。及王志成打開鐵門，伊有聽到風鈴聲
      ，他有先打開靠近門附近之燈，後來關掉，聽到他往他房間走，後他房間之燈
      就亮了，之後不久伊又看到他們房子靠浴廁處之燈有亮，不久在他們屋內比較
      後面靠近浴廁處聽到王志成吼叫『幹嘛』，接著聽到吵架聲位置在較靠近外面
      營業部，之後聲音較往裡面，戊○○也叫『你給我出來』，對方似乎沒說什麼
      話。接著有聽到打鬥聲，後就沒聽到什麼聲音，裡面的燈也全關掉了。‧‧‧
      這時陳女家鐵門有被拉開二、三次聲音，在屋外聽到男女聲夾雜說『卡小聲』
      （台語）。女子之聲不是陳女之聲，他們站在陳女臥室窗下對九號屋牆，有二
      、三人，其中一女子站著，他們在說話，其中一男子說『什麼人要負責』，女
      子也重覆急著說『什麼人要負責』，女子並說『我不要，都是你，這裡我又不
      熟‧‧‧』，就在他們說話時，有聽到陳女房間之窗戶有鐵條敲敲打打。‧‧
      ‧稍後伊換睡衣後，有再將窗簾拉上後拉開看了外面，見到一男一女在九號牆
      邊說話，後來伊去洗手間出來，關掉伊房間燈，看見二、三人自斜坡階梯下來
      散開說『好啦、好啦、就這麼決定。』有二人往車子那邊去，另一男子留下背
      對著伊在掃地，伊並聽到關車門聲二聲，引擎發動開走之聲音。‧‧‧約一分
      鐘左右，伊看見有火苗自陳女臥房內燒著，而在臥房外販賣部處也有火苗等語
      。及伊所見到之那女子未戴眼鏡，人長得壯壯的，聲音粗粗的，頭髮短短捲捲
      ，她是站在九號牆邊挽著一戴眼鏡之男子在說話，而女子所挽著之男子穿深色
      褲子，戴眼鏡，其聲音與伊在警方所聽戊○○之聲音是一樣的，有點口吃之聲
      ，而頭髮臉型與戊○○有類似等語。及於火災現場八十年十月十一日二十三時
      十分至十二日凌晨一時十分許，在陳碧鳳住處內外叫罵及講話所發出的聲音與
      警方所提供己○○之聲音相同，另警方於八十一年九月十七日在士林分局拍攝
      之錄影帶及照片經伊觀看結果，伊亦能確認火警前在現場之女子是己○○無訛
      ，該己○○女子於八十年十月十二日凌晨一時許發現其在現場斜坡階梯處，當
      時其頭髮比現在短，僅到脖子，也沒有現在那麼捲，惟身體看起來仍然一樣很
      壯等語各等情（見士林分檢署八十年度相字第七三０號相驗卷宗第一八一頁至
      第二０二頁），足證案發時戊○○確與己○○及同夥之不詳姓名之成年男子多
      人在場與陳碧鳳發生爭執，繼而在陳碧鳳臥室內將陳碧鳳勒昏，嗣陳碧鳳之子
      王志成返回，發覺房內似有異狀，被告戊○○等復臨時起意，將之絞昏，再放
      火以圖滅跡。但當時被害人均未死亡，而因被告之放火，始生死亡之結果。是
      以被告戊○○、己○○所辯，應為事後卸責之詞，不足採信。
三、查丁○○係住在台北市○○區○○街四十巷二弄十一號二樓，與被害人之住處，
    其間僅隔一百五十公分，業據本院前審勘驗屬實，有勘驗筆錄及照片在卷（見重
    上更(三)卷第一五九頁至第一六二頁）可稽。而該社區為眷村，平常已極安靜，案
    發當時，又值夜闌人靜，任何聲音應清淅可聞，何況有激烈之爭吵，是證人丁○○之證詞，應屬可採。雖然，其經警方多次訊問，其前後所供細節，有部分或有
    不相合之處，但其或因囿於記憶所及，或因其敘述之口語不同，而其就整體之
    犯罪過程之敘述，並無二致，自不能以其所述之枝微末節有所不符，即謂其證言
    為不可採。又本案案發時迄今已逾八年有餘，被告戊○○、己○○聲請傳訊證人
    丁○○，經本院傳拘無著。又被告戊○○、己○○以證人乙○○○於警訊筆錄證
    稱其曾於案發前幾天晚上十二點多，與其男友在陳碧鳳家爭吵，聲音很大等語，
    而聲請傳訊證人乙○○○，以究其吵架內容為何，是否與丁○○所聽聞之內容相
    同，而遭人刻意植栽為案發當日所聽聞，惟核證人丁○○就本件案發當時見聞被
    害人陳碧鳳住宅男女爭吵等情，敘述甚詳，況當日陳碧鳳住宅發生火災、命案等
    等特殊情事，證人丁○○當不致有混淆記憶之情形，而本院經傳拘證人乙○○○
    無著，附此敘明。
四、次查被告戊○○與被害人陳碧鳳原屬畸戀，參酌證人陳玉華於原審證稱：「當時
    在車上（按即八十年十月十一日晚上戊○○、陳碧鳳與陳玉華一同到社子時），
    戊○○曾很激動的表示他敢為陳碧鳳離家，為何陳碧鳳不敢離家與他出來住。陳
    碧鳳曾在車上私下告訴我，她已離婚了，但戊○○未離婚，她為何要和戊○○出
    來住。」（見原審卷第二三三頁）。及戊○○曾假裝陳碧鳳之舞伴高士棋之友人
    名義打電話佯稱邀約陳碧鳳一起出遊同睡，另證人張美姬於原審證稱：「他們（
    按指戊○○及陳碧鳳）一開始很好，但後來怪怪的，戊○○比較愛吃醋，不喜歡
    陳碧鳳到外面去交朋友」（見原審卷第二五０頁、二五一頁、二六０頁）等情以
    觀，被告戊○○對被害人陳碧鳳之感情，已愛恨交加，復因發覺陳碧鳳另有新歡
    ，妒火中燒，益生憤恨。被告己○○則因其夫與陳碧鳳有染，流連不返，已生怨
    懟，其至上址找陳婦理論，又見其夫與陳碧鳳同處一室，新仇加舊恨，雙方發生
    激烈之爭執，因而萌生殺機。而與己○○偕同前往之不詳姓名之成年男子數人原
    即為替己○○討回公道，復因雙方發生激烈之爭執，因而萌生殺機。此應為被告
    戊○○、己○○及該數名不詳姓名之成年男子之犯罪動機。
五、再查被告戊○○於案發當日晚係與被害人陳碧鳳及案外人陳玉華同往士林社正路
    天草卡拉ＯＫ，又至台北橋下吃宵夜之後始返回陳碧鳳家中，而火災發生之後，
    戊○○係僅著外套及長褲（未著內衣）外出，先至數百公尺外之福林路打電話給
    案外人陳玉華，再至火災現場找尋其服務證件等情參酌以觀，本院認為本案發生
    之經過應為被告戊○○與被害人陳碧鳳相偕返家，俟被告己○○夥同不詳姓名之
    成年男子數人前來理論，被害人陳碧鳳開門後，先與戊○○就己○○前來理論之
    事發生爭執，旋與被告己○○發生爭吵，嗣由客廳爭吵至陳碧鳳臥房，繼而互毆
    ，其間陳碧鳳之手鐲斷裂掉在床上，其等互毆之後，被告戊○○、己○○二人與
    該不詳姓名之人乃共同基於殺人之犯意，以手搯壓陳碧鳳之頸部致陳碧鳳因而窒
    息昏迷，被告戊○○等誤以為死亡，未及處理之際，適被害人王志成返家，於進
    入浴室洗澡時，發現其母房內有異，高聲吼叫，戊○○旋與王志成發生爭吵，戊○○等人恐為王志成發現渠等犯行，乃另行起意，共同持繩索絞勒王志成頸部致
    其窒息昏迷。被告戊○○等誤以為陳碧鳳、王志成均已死亡，為湮滅證據，始共
    同起意，放火燒燬陳碧鳳住處，並製造戊○○與陳碧鳳發生性行為後因突發火災
    匆忙自陳碧鳳臥房窗戶逃逸假象，戊○○除將自身衣物脫去，僅著外套長褲外，
    並將陳碧鳳、王志成二人之衣物脫光後，共同抬至王志成之房間內擺放，再自陳
    碧鳳臥房外破壞窗戶鐵窗，旋取陳碧鳳所營雜貨店內原欲販賣之沙拉油及清香油
    等食用油，潑灑在二人身上及房內各角落後點火，事畢，戊○○乃帶其隨身衣
    物開車逃逸，並在數百公尺外打電話給案外人陳玉華，告以陳碧鳳家失火之事，
    嗣被告戊○○發現其服務證件仍在陳碧鳳家，乃獨自折返，二度至火場內尋找其
    服務證件，此所以於火災發生前證人丁○○聽到陳碧鳳東側鐵窗有敲撞聲，及被
    告戊○○被發現時未穿衣服及赤腳之故（陳碧鳳臥室經事後清理並未發現戊○○
    之鞋子）。被告戊○○辯稱其係倉皇逃出火場，未穿衣服鞋子，足見其無上開犯
    行云云，即難採信。
六、上訴人戊○○又辯稱：伊見火災發生之後，伊推開陳碧鳳之臥室旁之鐵窗逃逸云
    云，但依卷附照片所示，該窗之三個角落點尚與木窗框連接而未脫落，另依台北
    市政府火災調查報告表現場燃燒後狀況五所示陳碧鳳臥房東側木窗外之鐵架（即
    鐵窗）己脫落，鐵架均無燻燒之痕跡，而木窗框之東北角（自室外觀之）上端則
    有燻黑碳化之痕跡（見警卷所附照片第十二、十三號）。且該鐵窗之左下角（自
    室外觀之）有一處係被硬物擠壓向外強力拉出之凸出痕跡，並斷裂一小段鐵條（
    見警卷所附照片第十九、二十號），經鑑識人員檢視，係甫斷裂之痕跡，若自室
    內往外將鐵窗拉開，不致有此現象。另據陳碧鳳之夫甲○○在警訊中供承該鐵窗
    之下半部外側有一木製四方框堵住，除非有人自外將該木框拿掉始有可能由內將
    該鐵窗推開，否則如自內推開該鐵窗並使用強大之力量，外面之木框定會損壞，
    鐵窗將會受到擠壓而受損或彎曲等情，參以證人丁○○所述：「自我發現陳碧鳳
    住處起火後，我一直看著該火災戶一分鐘，於轟的一大聲，屋內已燒很大時，均
    未看見有任何人自該火災戶及窗戶逃出來」（見相卷第一九六頁背面）等情以觀
    ，被告戊○○所辯：伊自陳碧鳳臥室鐵窗內逃出云云，顯非實在。
七、此外，本件係以取自陳碧鳳所營雜貨店內之市售沙拉油、清香油等食用油，潑灑
    在陳碧鳳、王志成二人身上及房內各角落後點火引燃，經取屍體上擦下沾有油漬
    之衛生紙及現場取得遭擊破之沙拉油桶，送請中央警官學校鑑定明確，有鑑定書
    可據。又因該火災致臺北市○○區○○街四十巷四弄七號被燒全燬、相鄰之五號
    二樓屋頂已被燒穿傢俱均燒燬、同巷三號二樓則屋內天花板及部分傢俱受燻燒，
    經研判係以人為蓄意引燃之可能性為大，有台北市政府警察局北市警消鑑書字
    第二一六號火災調查報告書一件及現場照片一百三十二幀附卷可稽。而被害人陳
    碧鳳及王志成分別受火燒，炭化僵直，全身受三至四度火傷，經解剖複驗結果王
    志成係因生前絞勒頸部，陳碧鳳係因前頸部掐扼壓，並於未完全致死前吸一口熱
    煙氣併合窒息狀態死亡，亦有臺灣臺北地方法院士林分院檢察署驗斷書及內政部
    警政署刑事警察局八十年十一月二十日刑醫字第九一一三號鑑驗書在卷可資佐證
    ，足認被告戊○○、己○○基於共同殺人之犯意，以手扼掐壓陳碧鳳頸部，致陳
    碧鳳窒息昏迷（尚未死亡），嗣恐為王志成發現渠等犯行，乃另行起意，共同持
    繩索絞勒王志成頸部致其窒息昏迷（尚未死亡）。戊○○、己○○見陳碧鳳及王
    志成均已無法動彈，誤以為陳碧鳳及王志成均已死亡，遂將陳碧鳳、王志成二人
    之衣物脫光後，共同抬至王志成之房間內擺放，旋取陳碧鳳所營雜貨店內原欲販
    賣之沙拉油及清香油等食用油，潑灑在二人身上及房內各角落後點火引燃，以毀
    屍滅跡，致陳碧鳳及王志成二人因於未完全死亡前吸入一口熱煙氣併合窒息而死
    亡。就其行為全程言，自應解為係概括故意下之殺人行為（最高法院二十八年度
    上字第一○二六號、二八三一號、六十六年度台上字五四二號判例參照。）。又
    放火燒灼他人身體或住宅，足使他人因火燒灼或吸入熱煙氣併合窒息狀態死亡（
    吸入熱煙嗆死），為一般人所明知，雖陳碧鳳、王志成係因未完全致死前吸一口
    熱煙氣併合窒息狀態死亡，而非被告戊○○等以手扼掐壓陳碧鳳頸部及共同持繩
    索絞勒王志成頸部致死，惟此因果關係錯誤並非重又偏離之錯誤，不影響故意之
    認定。至內政部警政署刑事警察局八十九年六月一日以（八九）刑醫字第六三七
    二一號函復本院略稱：查死者陳碧鳳頸部受掐扼及死者王志成頸部受絞勒致昏迷
    ，即意識消失之時間，以一般情形論，無論絞勒或扼掐頸部約十數秒至數分（三
    －四分鐘），均可致人意識消失呈昏迷狀態，至於該兩死者之昏迷是否同時間內
    ，抑先後相隔受勒，無法判斷等語，不能採為有利於被告戊○○、己○○之認定
    。本件事證明確，被告戊○○、己○○犯行均堪認定，應予依法論科。被告戊○○、己○○聲請至台北市○○區○○街四十巷二弄十一號證人丁○○所處房內往
    外勘驗，其所得見之範圍為何？視角為何？以查其所言真假，因本件事證已臻明
    確，核無勘驗現場之必要，併此明。
八、核被告戊○○、己○○所為，係犯刑法第二百七十一條第一項之殺人罪、第一百
    七十三條第一項之放火罪。其等放火致現供人使用之住宅臺北市○○區○○街四
    十巷四弄七號被燒全燬、相鄰之五號三樓屋頂被燒穿，傢俱均燒燬、同巷三號二
    樓則屋內天花板及部分傢俱受燻燒，應屬既遂，公訴人認係未遂，尚有未洽；又
    陳碧鳳及王志成雖不因被告等之掐勒頸部而死亡，實因被告嗣後一個放火而於未
    完全死亡前吸一口熱煙氣併合窒息狀態死亡，放火行為，乃掐勒頸部殺人行為之
    繼續，仍應論以殺人既遂罪。又其等殺害陳碧鳳後，因王志成返家，恐王志成發
    現其殺害陳碧鳳犯行，始另行起意，殺害王志成，因此，其等先後殺害二人，犯
    意各別，應分論併罰。另其等以放火為殺人之方法之一部分，所犯放火罪與殺人
  罪間，有方法結果牽連關係，應從一重之殺人罪處斷。其等二人與其餘不詳姓名
    之成年人數人間，有犯意之聯絡及行為之分擔，為共同正犯。
九、原審認被告戊○○、己○○罪證明確，予以論罪科刑，固非無見。惟查原判決認
    被告戊○○、己○○等人以一放火行為，殺死兩人，係一行為觸犯二罪名，尚有
    未洽，自屬無可維持。被告戊○○、己○○上訴意旨，仍執陳辭，否認犯罪，固
    無理由；檢察官上訴意旨認被告戊○○、己○○另犯刑法第二百四十七條第一項
    及第三百二十一條第一項第四款之罪，亦不足取（詳如後述），惟原判決此部份
    既有上開可議之處，自應由本院將原判決此部份撤銷改判。查被告戊○○為有婦
    之夫，竟不安於室，與陳碧鳳暗通款曲，不畏流言，登堂入室，復見陳碧鳳另有
    新歡，妒火中燒，而萌殺機；被告己○○於發現其夫與人有染，不思勸導其夫斷
    絕此段婚外之情，乃竟夥同他人前來與陳婦理論，雙方一言未合，竟萌殺機。另
    參以被告戊○○、己○○與被害人王志成本無宿怨，僅因勒昏陳碧鳳之後，又見
    被害人王志成返家，竟又萌殺機，將王志成併同殺害，且其勒昏被害人母子之後
    ，又意圖湮滅證據，放火燒燬王宅，並延燒鄰右，手段殘酷，本均應令其等終身
    與社會隔絕，惟念被告己○○係因陳碧鳳與其夫有染，因有奪夫之恨而萌殺機，
    其犯罪之動機尚非全然無因；並審酌被告之其他一切情狀，就被告戊○○二個殺
    人部分，均量處無期徒刑，褫奪公權終身，並定應執行無期徒刑，褫奪公權終身
    ；就被告己○○二個殺人部分，均量處有期徒刑十二年，且就其犯罪行為以觀，
    本院認為有褫奪公權之必要，均併予宣告褫奪公權七年，並定應執行有期徒刑十
    六年，褫奪公權七年。
十、公訴意旨另以被告戊○○、己○○及其餘不詳姓名之成年人數人，於掐勒陳碧鳳
    及王志成後，為圖毀屍滅跡，並製造竊盜之假象，乃先將陳碧鳳店內陳列販賣之
    菸酒等物品以紙箱盛裝後，合力抬出屋外車內放置，再返回屋內放火燒屋及燒毀
    陳碧鳳、王志成之屍體，因認被告戊○○、己○○亦涉有刑法第二百四十七條第
    一項及第三百二十一條第一項第四款（起訴書誤繕為第二百二十一條第一項第四
    款，已據原審檢察官於原審到庭執行職務時當庭更正）之罪嫌云云。惟查：陳碧
    鳳與王志成在未遭火燻燒窒息死亡以前，尚有生命存在，被告等放火方致被害人
    等真正死亡，其放火燃燒被害人等身體，尚與毀壞或遺棄屍體之罪名不合，自不
    應更論以刑法第二百四十七條第一項之罪名（最高法院二十八年上字第二八三一
    號判例參照）。另竊取陳碧鳳店內菸酒部分，固有證人丁○○於案發時聽聞搬抬
    物品聲音為據，但究係搬抬何物及數量為何？因王宅業己全部被燒燬，無從清點
    而均未能查悉，且被告戊○○等縱有合力抬出紙箱，該紙箱亦有可能盛裝行為人
    之血衣，及其他行兇之物證，並不全然可以認定被告戊○○等係共同竊取被害人
    家中（雜貨店內）之物，此外又無其他積極證據足以證明被告戊○○、己○○確
    有竊盜犯行，被告戊○○、己○○就該二部分之犯行，尚難證明。公訴人係以該
    二罪與上開經有罪判決部分具有方法結果之牽連關係，以裁判上一罪提起公訴，
    爰不另為無罪之諭知，附此敘明。
貳、上訴駁回部分（被告庚○○部分）：
一、公訴意旨另以：被告庚○○於八十年十月十一日晚，與己○○同在前述陳碧鳳住
    處等候陳碧鳳與戊○○返家與之理論，進而與戊○○及己○○共同殺害陳碧鳳及
    王志成，並放火燒燬陳碧鳳住處，因認其與戊○○、己○○共同涉有刑法第二百
    七十一條第一項殺人及第一百七十三條第三項公共危險、第二百四十七條第一項
    、第三百二十一條第一項第四款等罪嫌云云。
二、訊據被告庚○○否認有前開犯行，辯稱，伊八十年十月十一日晚上並未到台北，
    係翌日中午知戊○○出事，才與其妻張阿霞及妻姊張阿招一同自台中縣豐原市開
    車北上為戊○○辦理交保事宜等語。
三、按本件公訴意旨認被告庚○○涉犯本案，係以證人丁○○警訊時供述曾見「庚○○在火場穿梭，並阻止鄰居報警。」云云，為其論據。然查，證人丁○○固於八
    十一年十月四日即案發後近一年，在臺北市政府警察局士林分局就警方所提供八
    十一年九月十七日訊問庚○○時所拍攝之照片及錄影帶指認庚○○稱：「他就是
    去（八十）年十月十二日凌晨一時十分發生火警以後跑到我現住門口，告訴我不
    要報警的男子。當時二弄七號前水銀路燈很亮，且此男子站在我面前，我能很清
    楚看到他的臉，他戴眼鏡，肉膚略黑，中等身材略胖（肚子略突出），身高約一
    六八公分左右，留款似短髮西裝頭（頭髮不是很長），頭額左右頭髮向上退略禿
    頂，年約三十、四十之間，衣著很整齊。（短袖上衣、灰藍西褲），上臂肌肉很
    結實，談吐穩重，腰際掛著行動電話。」云云，然參諸其於八十年十月十二日凌
    晨四時二十分即火警甫經撲滅時，在臺北市政府警察局士林分局文林派出所指：
    「我去報警時，有一人跑來跑去，他跑到我前面告訴我：『已經有人報警，不用
    再報警。』我問他是不是消防隊，連續二次，他說不是就跑了。後來我大叫失火
    ，鄰居都起床後，那個人就消失了。當時天色太暗，我看見他好像穿淺藍襯衫、
    灰藍西裝褲。身高大約一六八左右，中等身材，西裝頭，臉清秀、圓，大約三十
    歲左右。」等情，就所見之人重要特徵即究為「肉膚略黑，頭額左右頭髮向上退
    略禿頂，年約三十、四十之間」抑係「臉清秀、圓，大約三十歲左右」，前後描
    述不一，則姑不論徒以其前後不一致之證詞，已難據為認定庚○○涉犯本案之證
    明，況依其所證各情，該不明人物當時行徑縱有怪異，也不能即謂有參與本案之
    實施。
四、被告庚○○於八十年十月二十一日與丙○○簽訂合夥契約書，決意合夥經營鞋業
    製造加工廠等情，業據被告庚○○供述在卷，另依證人丙○○於原審法院證稱「
    我是十月初（按八十年）每天早上到劉的工廠打一些樣品及討論合夥的事，一直
    到簽約為止，我每天都待到晚上十點多。十月十日是我女友生日，我沒回臺北，
    且因此和女友吵過架。劉是十二日中午有上臺北，因那段時間工廠很緊湊的在進
  行，我十一日、十二日都有去他那邊，每天幾乎都吃便當，他突然到臺北，所以
    我印象很深刻。」、「我與庚○○在八十年九月底十月初開始談合夥事業，那段
    時間我天天去他那裡打樣，庚○○是十月十二日上台北，我印象深刻，因為我太
    太（那時尚未結婚）十月十日那天生日，庚○○是在十月十二日中午去台北的‧
    ‧‧十月十一日我們有見面，直到晚上分手」等語，另據證人姜子蒨於原審法院
    調查時亦證稱：「我在八十一年十二月和丙○○結婚，之前已認識三、四年，我
    先生和庚○○二人於八十年十月左右合夥開鞋廠，八十年十月十日當天我生日，
    丙○○說他與庚○○談合夥事，沒空上來看我」等情，互核悉相符合，並有合夥
    契約書及振霸鞋業股份有限公司設立登記事項卡等影本各一件附卷可稽。又雖證
    人即被告庚○○之妻張阿霞於八十二年四月十四日警訊時證稱：庚○○於做生意
    時有用行動電話聯絡等語，惟庚○○所使用之第０九０─四九五五０三號行動電
    話，係八十一年六月十六日始行租用，亦據交通部臺灣中區電信管理局以八十三
    年四月八日營貳字第二０八六號函敘明在卷，且庚○○身高為一六二公分。則丁○○所指案發時在場「腰際掛著行動電話，身高大約一六八左右，中等身材，西
    裝頭，臉清秀、圓，大約三十歲左右。」之人，應非庚○○堪可認定。另再詰之
    被告庚○○供稱振霸鞋廠之廠址與公司登記之所在之所以不符，係因伊所承租之
    台中縣神岡鄉○○村○○路一二九之一號廠址本為金樹蓆業股份有限公司之登記
    所在，依法不得再為公司之登記，伊始將該公司登記設址在其妻舅之住處等語觀
    之，上開台中縣神岡鄉○○路一二九之一號係由金樹蓆業股份有限公司出租與被
    告庚○○，此有房屋出租契約書在卷可按，是被告庚○○所辯，尚非子虛。
五、至於被告庚○○與丙○○所合夥開設之振霸鞋廠，其合夥契約書之資本額固定為
    新台幣三百萬元，而之後公司登記竟為五百萬元乙節，經質之被告庚○○供承係
    因公司為辨理出口事宜，依法資本額必需在五百萬元以上，是以將資本額登記為
    五百萬元云云，另延後辨理公司登記，係因公司名稱與他人雷同及資料審核不符
    ，始發生遲誤情事云云，經查一般公司登記之申請，因資料不全或其他原因，致
    有退件、補件情事，事所恒有，其因此延誤皆有可能，且未違反常情，所辯尚非
    不能採信。且此等原委，與被告庚○○有無本件犯行，並不全然牽連，是被告庚○○請求調閱其公司登記之申請資料云云，核無必要。
六、況本院前審於調查中傳訊證人徐承嗣到庭證稱：「當天沒有看過庚○○」等語，
    另證人毛聖瑜、朱學才於本院前審作證時也未提及當天火災現場曾看見被告庚○○。而被告庚○○於八十年十月十一日晚上至翌日凌晨確實未到死者陳碧鳳前揭
    住處行兇，係在台中縣豐原市其住處與丙○○在一起商談生意，亦據證人丙○○
    於本院前審及本院訊問時結證屬實。另丙○○與被告庚○○所立合夥契約，雖未
    表明其營業主體，然合夥事業並不一定須有名稱，而本於契約自由原則，合夥人
    易合夥而另組公司，並非法所不許，故庚○○與丙○○先有合夥，再合組公司，
    並無任何可議。苟丙○○有意迴護庚○○，並無須提出合夥契約書，只須陳明在
    公司發起階段，兩人已一起合作即可，故不得以該合夥契約未訂名營業主體及其
    後係組織公司營業，即推論丙○○證詞不實在。另丙○○固稱庚○○有時戴眼鏡
    云云，然被告庚○○稱伊係看書寫字時才戴，證人丙○○於本院前審亦稱：被告
    庚○○是閱讀、寫資料時才戴眼鏡，平常工作中應是沒戴，但伊並未刻意注意此
    問題等語。雖卷附被告庚○○於警訊時之照片，其當時確有戴眼鏡且非在看書或
    寫字，然戴眼鏡之人何止萬千，自亦不得以此臆測被告庚○○犯有本件犯行。此
    外，復查無其他積極證據足以證明被告庚○○確有前開犯行，自屬不能證明被告
    庚○○犯罪，原審因而諭知無罪，經核尚無不合。公訴人上訴，猶執前詞認被告
    庚○○亦涉有前揭犯罪云云，而指摘原判決此部分不當，為無理由，應予駁回。
據上論斷，應依刑事訴訟法第三百六十八條、第三百六十九條第一項前段、第三百六
十四條、第二百九十九條第一項前段，刑法第二十八條、第五十五條、第一百七十三
條第一項、第二百七十一條第一項、第三十七條第一項、第五十一條第三款、第五款
、第八款，判決如主文。
本案經檢察官劉靜婉到庭執行職務。
中    華    民    國    八十九    年        九        月      十三      日
                            臺灣高等法院刑事第十五庭
                                審判長法  官  房  阿  生
                                      法  官  胡  泉  田
                                      法  官  雷  元  結
右正本證明與原本無異。
如不服本判決應於收受送達後十日內向本院提出上訴書狀，其未敘述上訴之理由者並
得於提起上訴後十日內向本院補提理由書（均須按他造當事人之人數附繕本）。
                                      書記官  梁  雅  華
中    華    民    國    八十九    年        九        月      十五      日
附錄：本案論罪科刑法條全文
刑法第二百七十一條：
殺人者，處死刑、無期徒刑或十年以上有期徒刑。
前項之未遂犯罰之。
預備犯第一項之罪者，處二年以下有期徒刑。
刑法第一百七十三條：
放火燒燬現供人使用之住宅或現有人所在之建築物、礦坑、火車、電車或其他供水、
陸、空公眾運輸之舟、車、航空機者，處無期徒刑或七年以上有期徒刑。
失火燒燬前項之物者，處一年以下有期徒刑、拘役或五百元以下罰金。
第一項之未遂犯罰之。
預備犯第一項之罪者，處一年以下有期徒刑、拘役或三百元以下罰金。


司法院資訊處製作；財團法人民間司法改革基金會備份。
